【裁判字號】    98,訴,538
【裁判日期】    980730
【裁判案由】    贈與稅
【裁判全文】
臺北高等行政法院判決
                                       98年度訴字第538號
                              .
原      告  甲○○
訴訟代理人  劉文崇律師
被      告  財政部臺灣省北區國稅局
代  表  人  陳文宗（局長）
訴訟代理人  乙○○
輔助參加人  臺北巿政府
代  表  人  丙○○（巿長）
訴訟代理人  丁○○
            戊○○
上列當事人間因贈與稅事件，原告不服財政部中華民國98年1 月
16日台財訴字第09700574360 號（案號：00000000）訴願決定，
提起行政訴訟。本院判決如下：
    主  文
原告之訴駁回。
訴訟費用由原告負擔。
    事實及理由
一、事實概要：
    原告於民國（下同）94年2 月17日將所有坐落臺北市○○區
    ○○段1 小段111 地號土地（以下簡稱系爭土地），贈與其
    子蘇廷魁（應有部分7701/0000000）、蘇廷弘及蘇浩毅（應
    有部分各7700/0000000），並於94年3 月29日辦理贈與稅申
    報，列報系爭土地作農業使用不計入贈與總額，經被告所屬
    淡水稽徵所核准不計入贈與總額，並管制5 年。嗣經輔助參
    加人於94年5 月6 日查獲系爭土地未繼續作農業使用，雖以
    94年5 月16日府建三字第09403521600 號函通知原告限期恢
    復作農業使用，惟逾期仍未恢愎，輔助參加人乃通報被告所
    屬淡水稽徵所系爭土地未作農業使用，該所爰以94年10月21
    日北區國稅淡水一字第0940004957號函，按系爭土地公告現
    值核定本次贈與新臺幣（下同）3,694,770 元，併計前次贈
    與998,280 元，核定94年度贈與總額4,693,050 元，贈與淨
    額3,693,050 元，應納稅額296,166 元。原告不服，申請復
    查，經被告以96年5 月14日北區國稅法二字第0960016796號
    復查決定書，予以駁回；原告續向財政部提起訴願，經該部
    認輔助參加人於94年5 月16日所為限期回復農作處分，業經
    行政院農業委員會（以下簡稱農委會）撤銷，而以96年9 月
    21日台財訴字第09600358690 號訴願決定撤銷原處分，著由
    被告另為處分。嗣被告依撤銷意旨，通知原告限期回復系爭
    土地作農業使用，惟逾期未獲提示具體事證供核，乃以97年
    10月13日北區國稅法二字第0970014649號重核復查決定書（
    下稱原處分）維持原核定，原告仍表不服，提起訴願，復遭
    財政部決定駁回，遂向本院提起行政訴訟。
二、本件原告主張：
(一)、被告據以認定系爭土地未繼續作農業使用之唯一依據，無非
    係以輔助參加人94年5 月16日府建三字第09403521600 號函
    為其論據。然該函業經農委會以95年1 月11日農訴字第0940
    157100號訴願決定予以撤銷。被告猶徒憑該經依法撤銷而不
    存在之輔助參加人函為論定標準云云，洵屬乏據。矧訴願法
    第95條明文規定：「訴願之決定確定後，就其事件，有拘束
    各關係機關之效力…。」另揆諸司法院院字第1461、1557及
    1629號等解釋諭示亦明，訴願決定對各關係機關之拘束效力
    ，自應包含被告；且訴願法第96條之規範意旨乃為加強訴願
    決定對被告之拘束力，以強化權利保護制度，被告基於同一
    事實理由，自不得為與原始處分同一之違法判斷，是前開農
    委會95年1 月11日農訴字第0940157100號訴願決定，依法業
    明白拘束被告，被告遽為相異之認定，亦屬違法。系爭土地
    移轉所有權或本件贈與前後（迄今），原告或上列受贈人均
    未曾為任何增建。詎行政機關豈可就同一事實為悖反之認定
    。易言之，既以輔助參加人94年1 月24日府建三字第094034
    20600 號函認定系爭土地符於農業使用；復於本件遽認「未
    繼續作農業使用」？顯非事理之平。
(二)、按遺產及贈與稅法第20條第1 項第5 款之構成要件，勢須：
    受贈人自受贈之日起5 年內，未將該土地「繼續」作農業使
    用，始克當之。上列受贈人就系爭土地之使用，於移轉或受
    贈前後，既無不同，被告依法自不得徒恃經依法撤銷之上揭
    輔助參加人函片面認定現況如何云云，即得恣意逕行核定追
    繳稅賦，昭然若揭。又本件前揭輔助參加人94年1 月24日府
    建三字第09403420600 號函核發之農業用地作農業使用證明
    即行政處分即原告信賴之基礎，且經原告對此信賴基礎產生
    信賴，並相信該行政處分之效力依法將持續，而未嘗有該處
    分恐被撤銷之慮。因其對該處分效力存續之信賴認定，爰為
    系爭土地贈與移轉之行為，而援引遺產及贈與稅法第20條第
    5 款等規定，不將系爭土地價值納入贈與總額，即無庸對之
    課徵贈與稅。原告既因信賴上開行政處分及該法免徵贈與稅
    之規定，而為財產之處分行為，則原告之信賴利益，即為免
    予課徵贈與稅此一財產權利益，依法自值保護。原告之信賴
    利益迺法律上之利益。就上開農業使用證明行政處分之作成
    ，原告既無行政程序法第119 條等規定信賴不值得保護之情
    形，而原告係因信賴之並認其無庸被課徵贈與稅，爰將系爭
    土地贈與於原告親生子，行政機關嗣自不應對原告之財產權
    為突襲性之侵害，命原告補納贈與稅等情。並聲明求為判決
    撤銷訴願決定及原處分（即重核復查決定）。
三、被告則以：
    系爭土地現況不符農業使用經輔助參加人通報，並經被告通
    知責令受贈人限期回復系爭土地作農業使用，惟渠等迄未提
    示有關證明供核。系爭土地未於列管期間繼續作農業使用，
    原核定追繳贈與稅296,166 元並無不合，應予維持等語，資
    為抗辯。並聲明求為判決駁回原告之訴。
四、兩造之爭點乃在：系爭土地自贈與之日起5 年內，是否經受
    贈人繼續作農業使用？
(一)、按「凡經常居住中華民國境內之中華民國國民，就其在中華
    民國境內或境外之財產為贈與者，應依本法規定，課徵贈與
    稅。」、「（第1 項）本法稱財產，指動產、不動產及其他
    一切有財產價值之權利。（第2 項）本法稱贈與，指財產所
    有人以自己之財產無償給予他人，經他人允受而生效力之行
    為。」、「左列各款不計入贈與總額：一、…五、作農業使
    用之農業用地及其地上農作物，贈與民法第1138條所定繼承
    人者，不計入其土地及地上農作物價值之全數。受贈人自受
    贈之日起5 年內，未將該土地繼續作農業使用且未在有關機
    關所令期限內恢復作農業使用，或雖在有關機關所令期限內
    已恢復作農業使用而再有未作農業使用情事者，應追繳應納
    稅賦。但如因該受贈人死亡、該受贈土地被徵收或依法變更
    為非農業用地者，不在此限。…」遺產及贈與稅法第3 條第
    1 項、第4 條第1 項、第2 項、第20條第1 項第5 款（農業
    發展條例第38條第2 項有類似之規定）分別定有明文。而遺
    產及贈與稅法第20條第1 項第5 款立法本旨，乃為求與同法
    第17條第6 款有關繼承人繼承作農業使用之農業用地及其地
    上農作物，應自遺產總額中扣除，免徵遺產稅，惟承受人自
    承受之日起5 年內，未將該土地繼續作農業使用應追繳應納
    稅賦等規定意旨相符，以切合民間繼承習慣，多採諸子繼承
    或由土地所有權人於生前贈與有繼承權之人耕作之實際生活
    所需，故在確保農地農用原則下，特修正第20條第1 項第5
    款規定，就贈與農業用地予民法第1138條所定之繼承人，亦
    免徵贈與稅；是農業用地贈與得予免稅，係以受贈時，實際
    上作農業使用及將該土地於5 年內繼續作農業使用為要件，
    苟贈與時有農地非作農業使用、或嗣後5 年內未繼續作農業
    使用之情形，即不符遺產及贈與稅法第20條第1 項第5 款之
    立法旨趣，而不得享有免計入贈與總額之優惠。
(二)、次按「本條例所稱主管機關：在中央為行政院農業委員會；
    在直轄市為直轄市政府；在縣（市）為縣（市）政府。」、
    「（第2 項）作農業使用之農業用地及其地上農作物，贈與
    民法第1138條所定繼承人者，其土地及地上農作物之價值，
    免徵贈與稅…。受贈人自受贈之日起5 年內，未將該土地繼
    續作農業使用且未在有關機關所令期限內恢復作農業使用，
    或雖在有關機關所令期限內已恢復作農業使用而再有未作農
    業使用情事者，應追繳應納稅賦。但如因該受贈人死亡、該
    受贈土地被徵收或依法變更為非農業用地者，不在此限。」
    、「（第1 項）依前2 條規定申請不課徵土地增值稅或免徵
    遺產稅、贈與稅、田賦者，應檢具農業用地作農業使用證明
    書，向該管稅捐稽徵機關辦理。（第2 項）農業用地作農業
    使用之認定標準，前項之農業用地作農業使用證明書之申請
    、核發程序及其他應遵行事項之辦法，由中央主管機關會商
    有關機關定之。」、「作農業使用之農業用地，經核准不課
    徵土地增值稅或免徵遺產稅、贈與稅、田賦者，直轄市或縣
    （市）主管機關應會同有關機關定期檢查或抽查，並予列管
    ；如有第37條或第38條未依法作農業使用之情事者，除依本
    條例有關規定課徵或追繳應納稅賦外，並依第69條第1 項規
    定處理。」農業發展條例第2 條、第38條第2 項、第39條、
    第40條著有明文。
(三)、復按「有下列各款情形之一者，得申請核發農業用地作農業
    使用證明書：…二、依本條例第37條第1 項或第2 項規定申
    請農業用地移轉不課徵土地增值稅。三、依本條例第38條規
    定申請農業用地及其地上農作物免徵遺產稅、贈與稅或田賦
    。」、「農業用地有下列情形，且無第6 條及第7 條所定情
    形者，認定為作農業使用：一、農業用地實際作農作、森林
    、養殖、畜牧、保育使用者；其依規定辦理休耕、休養、停
    養或有不可抗力等事由而未使用者，亦得認定為作農業使用
    。二、農業用地上施設有農業設施，並檢附下列各款文件之
    一：（一）容許使用同意書及建築執照。但依法免申請建築
    執照者，免附建築執照。（二）農業設施得為從來使用之證
    明文件。三、農業用地上興建有農舍，並檢附農舍之建築執
    照。」、「農業設施或農舍有下列各款情形之一者，不得認
    定為作農業使用：…二、無法檢具於非都市土地使用編定前
    ，得為從來使用之農舍或農業設施之相關證明文件者。」、
    「農業用地有下列各款情形之一者，不得認定為作農業使用
    ：…二、現場堆置與農業經營無關或妨礙耕作之障礙物、砂
    石、廢棄物者。」乃依農業發展條例第39條第2 項授權訂定
    之農業用地作農業使用認定及核發證明辦法第3 條、第5 條
    、第6 條第2 款、第7 條第2 款所明定。
(四)、經查，原告於94年2 月17日將所有坐落臺北市○○區○○段
    1 小段111 地號土地，贈與其子蘇廷魁（應有部分7701/000
    0000）、蘇廷弘及蘇浩毅（應有部分各7700/0000000），並
    於94年3 月29日辦理贈與稅申報，列報系爭土地作農業使用
    不計入贈與總額，經被告所屬淡水稽徵所核發贈與稅不計入
    贈與總額證明書，而未計徵贈與稅；又系爭土地因案外人陳
    威霖、莊玉華申請農業用地作農業使用證明書，經輔助參加
    人所屬建設局會同士林地政事務所於94年5 月6 日、9 月5
    日會勘結果，發現現場部分為雜木林、部分土地為延平北路
    8 段2 巷道路，部分土地上為木板寮舍（面積約30平方公尺
    ）、部分土地經堆置雜物、飼養犬隻，且有2 間面積各約65
    平方公尺之房舍，迄今仍維持原狀等事實，為兩造所不爭（
    見本院卷第73頁準備程序筆錄），並有贈與契約、贈與稅申
    報書、贈與稅農地管制清冊、不計入贈與總額證明書、系爭
    土地登記第二類謄本；輔助參加人94年5 月12日府建三字第
    09403523600 號函、94年9 月12日府建三字第09420427400
    號函、94年5 月6 日會勘時所攝照片、94年9 月5 日、95年
    8 月24日會勘紀錄表及照片、地籍圖等件附卷可稽（見原處
    分卷第26-27 、38-42 、71-82 頁；本院卷第82-85 、88-9
    0 、94-98 、104-107 頁），即原告於其於94年9 月2 日致
    輔助參加人所屬建設局申請書中亦自承：「…確定有一部分
    被他人無權占有，加蓋房屋…」等情不諱（見本院卷第101
    頁），自堪信為真實。則系爭土地自94年2 月17日原告贈與
    之日起起算5 年內，因有非農舍、農業設施及與農業經營無
    關等障礙物之存在，依前揭農業用地作農業使用認定及核發
    證明辦法第6 條第2 款、第7 條第2 款規定，乃非為農業使
    用，洵堪認定。
(五)、如前所述，原告贈與其子之系爭土地前固經被告以係農地且
    作農業使用，而依土地稅法第20條第1 項第5 款規定，未計
    入贈與額計徵贈與稅，惟於受贈之日起5 年內，經農業主管
    機關即輔助參加人查獲有上揭未作農業使用情事；並以95年
    8 月30日府授建三字第09532719500 號函通知被告秉權責處
    理，經被告分別以97年7 月15日北區國稅法二字第09700128
    01、0970012800號函通知原告及受贈人，請彼等於文到1 個
    月內將系爭土地回復作農業使用，詎未據彼等於該期限內為
    恢復農業使用行為，有上開函文暨送達回執及原告提出系爭
    土地94年11月2 日、95年10月22日、97年12月1日 使用狀況
    均同之空照圖等件在卷可憑（見原處分卷第156 、242-244
    頁及本院卷證物袋），經核已有土地稅法第20條第1 項第5
    款但書規定，受贈人未自受贈之日起5 年內，將該土地繼續
    作農業使用，且未在有關機關所令期限內恢復作農業使用之
    應追繳應納稅賦事由。從而，被告據輔助參加人於95年8 月
    30日之來函，更正核定本次贈與3,694,770 元，併計前次贈
    與998,280 元，核定94年度贈與總額4,693,050 元，贈與淨
    額3,693,050 元，追繳應納稅額296,166 元，於法即無不合
    。原告主張被告據以認定系爭土地未繼續作農業使用之輔助
    參加人94年5 月16日府建三字第09403521600 號函，已經農
    委會撤銷在案，依訴願法第95條規定及司法院院字第1461、
    1557、1629號解釋，有拘束被告之效力，被告自不得持該經
    撤銷之輔助參加人片面認定內容，即恣意逕行核定追繳稅賦
    云云，容有誤解，尚無可採。而本件被告於為系爭處分（即
    重核復查決定）時，既已依財政部前撤銷意旨，以97年7 月
    15日北區國稅法二字第0970012800號函、97年7 月15日北區
    國稅法二字第0970012801號函，通知當事人等於期限內回復
    系爭土地作農業使用，前已述及，是原告指摘被告未依訴願
    法第96條規定，依訴願決定意旨為之，而係就同一事實理由
    ，為與原始處分相同之違法判斷云云，亦無可取。
(六)、另按農地之贈與原則上應課徵贈與稅，遺產及贈與稅法第20
    條第1 項第5 款規定贈與法定繼承人免稅乃係例外，是立法
    機關於為免稅規定同時，並於但書明文規定此類贈與，應於
    5 年內繼續作農業使用為條件，否則即應追繳應納稅賦，以
    確保農地農用之目的，是輔助參加人縱前以94年1 月24日府
    建三字第09403420600 號函證明當時系爭農地係作農業使用
    ，然於原告贈與後之5 年內，既經查明有未作農業使用之事
    實，則被告憑輔助參加人於95年8 月30日前揭來函，復已逾
    其94年1 月24日證明函有效期限，就有上開但書情形之系爭
    贈與，追繳應納之贈與稅，乃係依法行政之結果，要與輔助
    參加人前述94年1 月24日函之效力無涉；蓋依上述農業用地
    作農業使用認定及核發證明辦法第15條規定：「農業用地作
    農業使用證明書之有效期限為6 個月。」該函證明效力僅至
    94年7 月24日止。而據輔助參加人到庭所陳：「94年1 月會
    勘時，因地政指界錯誤而未發現系爭土地上有2 間房舍，面
    積各約65平方公尺，94年5 月經地政再指界發現系爭土地上
    有2 間房舍存在，面積各約為65平方公尺。」等語，雖見其
    於94年1 月24日所為系爭農地作農業使用之證明有誤，惟縱
    認原告對該證明之信賴應受保護，依行政程序法第117 條規
    定，亦僅輔助參加人不得撤銷該證明，惟輔助參加人撤銷該
    證明與否，均因該證明係有效期，而不影響被告於已逾該證
    明效期所為系爭處分之效力。故原告主張遺產及贈與稅法第
    20條第1 項第5 款但書規定以受贈人自受贈之日起5 年內，
    未將該土地「繼續」作農業使用，始克當之；系爭土地前經
    輔助參加人以94年1 月24日府建三字第09403420600 號函證
    明係作農業使用在案，而其使用狀況於贈與前後，並無不同
    ，被告不應追繳系爭稅額云云，亦無可取。
五、綜上所述，原告之主張均無可採。被告按系爭土地公告現值
    核定本次贈與3,694,770 元，併計前次贈與998,280 元，核
    定94年度贈與總額4,693,050 元，贈與淨額3,693,050 元，
    應納稅額296,166 元，並無不合，訴願決定予以維持，亦無
    違誤，原告猶執前詞，訴請撤銷，為無理由，應予駁回。
六、本件事證已臻明確，兩造其餘攻擊防禦方法經本院審酌後，
    核與本件判決結果均不生影響，故不再逐項論述，附敘明之
    。
七、據上論結，原告之訴為無理由，爰依行政訴訟法第98條第1
    項前段，判決如主文。
中    華    民    國    98    年     7    月   30     日
                    臺北高等行政法院第七庭
                              審判長法  官  林樹埔
                                    法  官  劉穎怡
                                    法  官  林玫君
上為正本係照原本作成。
如不服本判決，應於送達後20日內，向本院提出上訴狀並表明上
訴理由，如於本判決宣示後送達前提起上訴者，應於判決送達後
20日內補提上訴理由書（須按他造人數附繕本）。
中    華    民    國    98    年     7    月   30     日
                                    書記官  黃玉鈴


司法院資訊處製作；財團法人民間司法改革基金會備份。
